臺灣高等法院民事判決　九十一年度家上字第一一○號
　　　上　訴　人　乙○○
　　　被上訴人　　甲○○○
右當事人間離婚事件，上訴人對於中華民國九十年九月三日臺灣基隆地方法院九十年
度婚字第七六號第一審判決提起上訴，並於本審中為訴之追加，本院判決如左：
    主      文
上訴及追加之訴均駁回。
第二審訴訟費用由上訴人負擔。
    事      實
甲、上訴人方面：
  一、聲明：
    (一)原判決廢棄。
    (二)請准兩造離婚。
  二、陳述：除與原判決記載相同者，茲引用之外，補陳：
    (一)上訴人依民法第一千零五十二條第一項第三款「夫妻之一方受他方不堪同居之
      虐待者」規定，訴請判決准許兩造離婚：
      1.被上訴人拒絕幫上訴人洗衣服、做早餐。
      2.當稅務人員找被上訴人要稅金時，被上訴人對上訴人說：「無路用」。
      3.上訴人拿二瓶飲料請朋友喝時，被上訴人當場搶去並說：「那二瓶飲料多少
        錢？知道不知道？」。
      4.被上訴人在上訴人耳邊說：「那五個兒子並不是你的種，是我和別人生的」
        。
      5.被上訴人從中教唆兩造所生兒子對上訴人不孝，挑撥父子情感。
      6.被上訴人於上訴人欲返回印尼及大陸時，對上訴人喊叫：「你這個老兵仔，
        你這個外省人，你這個印尼人，黑心肝，你若乘飛機，會摔下來，若坐船會
        沉下去，你會不得好死。死乎我看，我才會甘願」等語。
      7.被上訴人誹謗上訴人在大陸養一大堆女人，在印尼養三個，在美國則有訴外
        人周富美，在日本亦養一個阿本婆仔，在基隆與唐元澤的母親有染等情，致
        上訴人名譽與人格遭受極大的傷害。
    (二)上訴人依民法第一千零五十二條第一項第四款「夫妻之一方對於他方之直系尊
      親屬為虐待，或受他方之直系尊親屬之虐待，致不堪為共同生活者」規定，訴
      請判決准許兩造離婚：
      1.被上訴人堅持不讓訴外人黃家驊認祖歸宗，黃家驊因而無法祭拜上訴人在大
        陸之養父黃清輝；被上訴人且開口臭罵黃家驊為雜種，可見被上訴人已虐待
        上訴人之直系親屬，並置上訴人之養父陷入絕嗣險境。
      2.被上訴人之弟弟不分青紅皂白至上訴人住處，欲替被上訴人出氣。
    (三)上訴人依民法第一千零五十二條第一項第六款「夫妻之一方意圖殺害他方者」
      規定，訴請判決准許兩造離婚：
      1.上訴人為人搭建鐵屋，不慎從高處掉下來，摔斷右腿，被上訴人卻不願照顧
        上訴人，任由上訴人自生自滅，顯係慢性謀殺上訴人。
      2.被上訴人利用訴外人顏光雄、許阿興等人，與上訴人對打好幾次，意欲間接
        謀殺上訴人。
    (四)上訴人依民法第一千零五十二條第二項重大事由，訴請判決准許兩造離婚：
      1.兩造婚姻難以維持，究其因乃被上訴人賭博，參加民間互助會，及向訴外人
        許阿興、李兆欣借貸，並資助訴外人蔡欽榮及作保，致家裏債台高築，上訴
        人開設之帆布店因而被查封拍賣，上訴人之右耳亦受剌激而創傷失聰。
      2.又訴外人顏光雄向上訴人購買計程車，交付土地所有權狀與上訴人供作抵押
        ，被上訴人嗣後竟將該土地所有權狀返還顏光雄；訴外人顏光雄對外尚聲稱
        ：計程車係被上訴人送的等語，更加深上訴人對被上訴人出軌之懷疑。上訴
        人向被上訴人逼問：訴外人許阿興為何肯借四十五萬元與伊？被上訴人回答
        ：「只是幫他（指許阿興）作菜拜關公及按摩搥背而已」，另被上訴人在其
        與許阿興間給付會款事件中陳述：「許阿興百般引誘被上訴人與其陪宿，並
        密議私奔，詐騙我夫出具借條供其需索」等語，可見被上訴人與訴外人許阿
        興間確有曖昧關係。另被上訴人資助訴外人蔡欽榮及為蔡欽榮作保，導致上
        訴人之帆布店被查封拍賣，上訴人遂向訴外人蔡欽榮妻子詢問：「你丈夫向
        我老婆所借的錢要怎麼處理？」，蔡欽榮妻子回答：「這是你老婆與我丈夫
        二人私交，與我無關」等語，讓上訴人羞愧得無地自容、名譽掃地。
      3.被上訴人對上訴人之大陸、印尼家人極其不屑傲慢，例如：被上訴人對上訴
        人之堂叔黃永興大肆咆哮曰：「我們這裡不是養阿公，你有路趕快走」，致
        上訴人堂叔黃永興受不了而離開上訴人家；上訴人之弟弟、弟婦遠從荷蘭來
        拜訪，被上訴人竟連一杯開水皆未招待，致上訴人之弟弟、弟婦失望至飯店
        居住。另上訴人之福建姻親吳建忠在上訴人家居住二天，被上訴人竟向吳建
        忠敲詐二萬元，致上訴人無顏回福建見江東父老。
      4.上訴人意欲在印尼終老，現並定居於印尼，偶而才回臺居住，被上訴人罵人
        狠毒，瞧不起印尼人，且與上訴人之家族合不來，上訴人因而未帶同上訴人
        至印尼居住。
    (五)上訴人在臺灣有一棟房子，價值五百萬元，上訴人並不帶走；被上訴人在臺灣
      有五個兒子，每個兒子每月給被上訴人一千元，被上訴人即夠花用，無需上訴
      人給付贍養費，況上訴人每月僅有一萬三千元，如何給予被上訴人八千元之贍
      養費？
  三、證據：除援用原審所提證據外，補提：
    (一)九十年八月二十八日臺灣日報剪報；
    (二)九十年十月二日印度尼西亞日報剪報；
    (三)剪報一件；
    (四)臺灣基隆地方法院八十八年自字第三七號刑事案件開庭傳票；
    (五)行政院國軍退除役官兵輔導委員會臺北榮民總醫院耳鼻喉部聽力檢查表一件；
    (六)被上訴人書寫信件一件；
    (七)照片三幀；
    (八)基隆市政府獎狀一件；
    (九)基隆市汽車司機業職業工會獎狀一件；
    (十)臺灣省基隆市政府營利事業登記證一件；
    (十一)讓渡書一份；
    (十二)戶口名簿一件；
    (十三)學士學位證書；
    (十四)福建省良村鄉獎學會致上訴人信函一件；
    (十五)上訴人殘障手冊；
    (十六)汽車買賣契約書一份；
    (十七)借條一張；
    (十八)合約書一份；
    (十九)臺灣基隆地方法院七十二年度全字第一九四號裁定二件；
    (二十)起訴狀一份；
    本院七十六年上易字第六三三號民事判決；
    臺灣基隆地方法院九十年度婚字第七六號民事判決；
    兩願離婚書；
    國軍八一二醫院附設民眾診療服務處門診記錄一份；
    剪報二件；
    被上訴人簽賭六合彩證明文件；
    被上訴人書寫信件；
    被上訴人名片及身分證；
    照片二幀；
    基隆市汽車貨物裝卸業職業工會九十一年二月二十七日基汽裝卸工組字第○七
      一號函一件、書信二件等為證。
乙、被上訴人方面：
  一、聲明：上訴駁回：
  二、陳述：除與原判決記載相同者，茲引用之外，補陳：
　　(一)被上訴人雖有簽賭六合彩，惟僅係偶而與鄰居歐巴桑合資簽幾百元，並未輸很
　　　多錢。
    (二)被上訴人與上訴人結婚後即辛苦工作，照顧家庭，將兩造所生五個兒子及上訴
      人在大陸認養之孫子扶養長大，並在八十六年間獲頒模範母親表揚。
    (三)被上訴人於六十幾年間開花店後，因要插花、照顧小孩，致未幫上訴人做早餐
      。另兩岸相通後，上訴人即將花店每日收入的錢私吞，被上訴人不滿因而未替
      上訴人洗衣服。
    (四)兩造所生長子娶媳婦、三子發生車禍時，上訴人均不返回臺灣，被上訴人因而
      說氣話：難道兒子是被上訴人與別人所生的嗎？並非告訴上訴人五個兒子均非
      上訴人的。
    (五)被上訴人未與其他男子發生任何曖昧關係，反是上訴人帶訴外人周富美出國玩
      ，並拋妻棄子獨自前往印尼定居，故上訴人請求離婚，不應准許。
  三、證據：除援用原審所提證據外，補提：
    (一)照片一幀；
    (二)中國民國臺灣地區入境證一份；
    (三)戶籍謄本一件；
    (四)書信二件等為證。
    理      由
壹、程序方面：
    按離婚之訴，得於第二審言詞辯論終結前，為訴之追加，民事訴訟法第五百七十
    二條第一項定有明文。查本件上訴人於原審依民法第一千零五十二條第一項第三
    款、第六款及同條第二項等規定，訴請判決准許兩造離婚；嗣於本審中，另追加
    依民法第一千零五十二條第一項第四款為依據（本院卷第六十頁），訴請判決准
    許兩造離婚，核與前開規定相符，應予准許，合先敘明。
貳、實體方面：
  一、上訴人起訴主張：兩造結婚後，被上訴人拒絕幫伊洗衣服、做早餐，並對伊說
      ：「無路用」、「那五個兒子並不是你的種，是我和別人生的」、「你這個老
      兵仔，你這個外省人，你這個印尼人，黑心肝，你若乘飛機，會摔下來，坐船
      會沉下去，你會不得好死。死給我看，我才會甘願」等語，並任意指責伊外遇
      、與他人通姦等情，致伊受有不堪同居之虐待。被上訴人不讓訴外人黃家驊認
　　　祖歸宗祭拜伊在大陸之養父黃清輝，並開口罵黃家驊為雜種，且被上訴人之弟
　　　弟不分青紅皂白至伊住處，欲替被上訴人出氣，應屬被上訴人對於伊之直系尊
　　　親屬為虐待，及伊受被上訴人之直系尊親屬之虐待情事。再被上訴人於伊摔斷
　　　右腿時，不願照顧伊，任由伊自生自滅，並利用訴外人顏光雄、許阿興等人與
　　　伊對打，可見被上訴人意圖殺害伊。兩造間之婚姻，因被上訴人愛賭博，與他
　　　人發生曖昧關係及與伊之家人不合等情，有難以維持之重大事由，爰基於民法
　　　第一千零五十二條第一項第三、六款及同條第二項等規定，訴請判決准許兩造
　　　離婚等情（原審駁回上訴人之請求，上訴人於本審中另追加依同條第一項第四
　　　款規定為依據）。
      被上訴人則以：伊雖有簽賭六合彩，惟僅係偶與鄰居歐巴桑合資簽賭，並未輸
      很多錢。伊於結婚後，即辛苦工作、照顧家庭，將兩造所生五個兒子及上訴人
      在大陸認養之孫子扶養長大，並在八十六年間獲得模範母親表揚。伊並未與其
      他男子發生任何曖昧關係，反是上訴人帶訴外人周富美出國玩，並拋妻棄子獨
      自前往印尼定居，故上訴人請求離婚，為無理由等語，資為抗辯。
  二、經查兩造為夫妻，婚姻關係現仍存續中之事實，此有上訴人於原審提出之戶籍
      謄本附卷可稽（原審卷第四十頁），並為被上訴人所不爭執，應堪信為真實。
  三、本件上訴人主張：兩造於結婚後，(一)被上訴人不願幫伊洗衣服、做早餐，且辱
      罵伊，任意指責伊外遇、與他人通姦等情，致伊受有不堪同居之虐待。(二)被上
      訴人不讓訴外人黃家驊認祖歸宗祭拜伊在大陸之養父黃清輝，致養父絕嗣；被
      上訴人之弟弟不分青紅皂白至伊住處，欲替被上訴人出氣，應屬被上訴人對於
      伊之直系尊親屬為虐待，及伊受被上訴人之直系尊親屬之虐待情事。(三)被上訴
      人於伊摔斷右腿時，不願照顧伊，並利用訴外人顏光雄、許阿興等人與伊對打
      ，可見被上訴人意圖殺害伊。(四)兩造之婚姻已達於難以維持之程度等節，均經
      被上訴人否認，茲分別論述之。
  四、就民法第一千零五十二條第一項第三款「不堪同居之虐待」而言：
    (一)按民法第一千零五十二條第一項第三款所謂「不堪同居之虐待」，係指給予身
      體或精神上不可忍受之痛苦，致不堪繼續同居者而言，如非客觀的已達於此程
      度，不容夫妻之一方以主觀之見解，任意請求與他方離婚，最高法院三十四年
      上字第三九六八號判例足供參照。
    (二)本件上訴人主張：被上訴人未幫伊做早餐、洗衣服等情，雖據被上訴人自承在
      卷，惟辯陳：伊於六十幾年間開花店，早上要插花、照顧小孩，因而未幫上訴
      人做早餐；另兩岸相通後，上訴人將花店每日收入的錢私吞，伊不滿因而未替
      上訴人洗衣服等語。經查兩造於婚姻關係存續中，曾開設經營花店，此為兩造
      一致陳明在卷（本院卷第一四四頁）。依社會一般常情，花店經營者必須清晨
      趕早至花市採購進貨，並須於開店營業前趁鮮插花，備供顧客前來購買，是被
      上訴人因忙碌於花店業務而未幫上訴人做早餐，應認具有正當理由。另查男女
      於結婚後共同生活，家務應由雙方分擔，分擔之比例應視具體情形互相體諒共
      同為之，並無必須由妻子全部為之之理。準此，本件縱被上訴人未幫上訴人清
      洗衣物，上訴人必須自行為之，惟客觀上尚難認上訴人因此即於身體、精神上
      受有不可忍受之痛苦，並達於不堪繼續同居之程度。
    (三)至於上訴人指摘：被上訴人咒罵伊「無路用」、「那五個兒子不是你的種，是
      我和別人生的」、「你這個老兵仔，你這個外省人，你這個印尼人，黑心肝，
      你若乘飛機，會摔下來，坐船會沉下去，你會不得好死。死給我看，我才會甘
      願」等話語，既經被上訴人當庭否認曾說過此類話語。上訴人另指：被上訴人
      教唆兩造所生兒子對上訴人不孝，挑撥父子情感云云，亦未舉證以實其說，亦
      不足採。
    (四)另上訴人所指：被上訴人任意指責伊外遇、與他人通姦等情，被上訴人則以：
      上訴人與訴外人周富美出國遊玩云云置辯（原審卷第四五頁）。觀察上訴人與
      訴外人周富美之合照影本（原審卷第三五頁），二人並無任何親密舉動，被上
      訴人復未另行舉證，尚難遽以認定上訴人與訴外人周富美間確有曖昧關係。惟
      審酌上訴人於本件訴訟中，亦指陳被上訴人與多名男子顏光雄、許阿興、蔡欽
      榮等人間有曖昧關係，益徵雙方均輕率指責對方與他人間有曖昧關係，核應係
      兩造夫妻因生活細故爭吵時之對話，尚難認上訴人之名譽因而受損、精神上受
      到不可忍受之痛苦。
  五、就民法第一千零五十二條第一項第四款「夫妻之一方對於他方之直系尊親屬為
      虐待，或受他方之直系尊親屬之虐待，致不堪為共同生活」而言：
    (一)按夫妻之一方對於他方之直系尊親屬為虐待，或受他方之直系尊親屬之虐待，
      致不堪為共同生活，為民法第一千零五十二條第一項第四款所明訂，是當夫妻
      與直系尊親屬共同生活時，夫妻一方對於他方直系尊親屬虐待或遭受他方直系
      尊親屬之虐待，虐待之情節客觀上達於不堪繼續為共同生活之程度時，始成為
      離婚之原因之一，故此處之「直系尊親屬」必定限於「生存之直系尊親屬」。
    (二)上訴人指陳：被上訴人不讓訴外人黃家驊認祖歸宗祭拜伊在大陸之養父黃清輝
      ，致養父陷入絕嗣險境；被上訴人之弟弟不分青紅皂白至伊住處，欲替被上訴
      人出氣云云。惟查上訴人在大陸之養父黃清輝既已去世，被上訴人自無從對於
      上訴人之養父黃清輝為任何虐待之可能，另被上訴人之弟並非上訴人之直系尊
      親屬，縱有上訴人所指毆打情事，亦與構成要件尚屬有間。故上訴人所指被上
      訴人有此款離婚原因，顯非正當。
  六、就民法第一千零五十二條第一項第六款「夫妻之一方意圖殺害他方」而言：
      上訴人所指：被上訴人於伊摔斷右腿時，不願照顧伊；並利用訴外人顏光雄、
      許阿興等人與伊對打，可見被上訴人意圖殺害伊等情，業據被上訴人否認在卷
      ，上訴人並未舉出任何證據足資認定被上訴人有意圖殺害上訴人之情事，故上
      訴人所指，尚乏實據。
  七、就民法第一千零五十二條第二項「有重大事由難以維持婚姻」而言：
    (一)按有民法第一千零五十二條第一項以外之重大事由，難以維持婚姻者，夫妻之
      一方得請求離婚，但其事由應由夫妻之一方負責者，僅他方得請求離婚，民法
      第一千零五十二條第二項定有明文。此規定之旨趣在使夫妻請求裁判離婚之事
      由較富彈性，故若婚姻之破裂事由應由夫妻一方負責者，僅他方得請求離婚，
      惟當夫妻雙方均有責時，僅准責任較輕之一方請求離婚，若雙方之有責程度相
      同，則應許雙方均得請求離婚，始符公平，最高法院九十年度台上字第二一九
      三、二二一五號判決明揭上旨。
    (二)上訴人主張：因被上訴人好賭，並向訴外人許阿興、李兆欣借貸，資助訴外人
      蔡欽榮及作保，致家中債台高築；被上訴人與其他男子顏光雄、許阿興、蔡欽
      榮間有曖昧關係；另被上訴人對上訴人之大陸、印尼家人不好，有種族歧視，
      兩造之婚姻已達於難以維持之程度等情，均為被上訴人當庭所否認。查被上訴
      人曾簽賭六合彩，雖經被上訴人自陳在卷（本院卷第一四四頁），並有上訴人
      提出之簽賭單二紙可稽（本院卷第一四六─一、一四六─二頁），惟僅憑此二
      紙簽賭單尚難遽認被上訴人有經常賭博之惡習。至於上訴人所指被上訴人與他
      人借貸、作保，並導致家中經濟困頓，及被上訴人與其他男子多名有曖昧關係
      等節，均未見上訴人舉出證據證明。
    (三)就兩造間之相處情形，依證人即兩造之子黃家人於原審證稱：「兩造所發生的
      問題都是陳年老帳，他們都覺得對方欠他，原告（按指上訴人，下同）以為開
      的店都是被告（按指被上訴人，下同）浪費掉，其實是經營不善，被告認為青
      春都浪費了，貢獻給原告與家庭。因為原告開始尋根，知道母親在印尼，就開
      始跟印尼的親戚來往，就認了親戚，讓原告的經濟負擔加重，又長期不在國內
      ，花店生意更不好，他們因為不會記帳，也找不出經營不善的原因，彼此互相
      指責」等語（原審卷第七八頁），可見：兩造於觀念及個性上有相當差距，婚
      後初期即因生活食指浩繁、家庭經濟不寬裕，致時起勃谿、爭執不休，互相認
      為對方虧欠自己，此應係雙方於婚後均自以為是，從未著力於理性溝通所肇致
      。
    (四)又查上訴人從八十九年十月間起獨自前往印尼定居，意欲在印尼終老，偶然始
      回臺灣看看之情，業據上訴人自承在卷（原審卷第二一、二二頁，本院卷第一
      四三頁），被上訴人因而指陳上訴人拋妻棄子，離開臺灣；上訴人則辯稱：因
      被上訴人言詞狠毒，對上訴人之家人不好，致伊無法帶同被上訴人同往印尼云
      云，惟上訴人並未舉出任何證據，自不可採。參酌被上訴人於原審及本審中表
      明：「我同意離婚」、「如果上訴人一個月同意給我八千元為贍養費，我就同
      意離婚」（原審卷第三二頁，本院卷第一四四頁），益徵：上訴人自八十九年
      十月間起隻身定居於印尼，不再過問被上訴人在臺灣之生活，兩造實際分居迄
      今，感情更加冷淡，堪認兩造之婚姻具有破綻。
    (五)觀察上開歷程，堪認雙方對於婚姻之破綻均有過失，均屬有責，惟審酌兩造起
      因於從未著力溝通，上訴人自八十九年十月起獨自前往印尼定居，因距離相隔
      太遠，益使雙方喪失溝通之機會，應認兩造對於婚姻之破綻情形，上訴人之過
　　　失顯然重於被上訴人。上訴人既為責任較重之一方，則依前開說明，上訴人自
　　　不得依民法第一千零五十二條第二項規定請求離婚。
  八、綜上所述，被上訴人基於民法第一千零五十二條第一項第三、四、六款及同條
      第二項等規定，訴請判決准許兩造離婚，均為無理由，不應准許。原審駁回上
      訴人之請求，並無不合，上訴意旨指摘原判決不當，求予廢棄改判，為無理由
      ，應予駁回。上訴人於本審中另追加依民法第一千零五十二條第一項第四款規
      定為依據，亦屬無據，應併予駁回。
  九、本件事證已臻明確，兩造其餘攻擊防禦方法核與結論不生影響，爰不予一一論
      述。
丙、據上論結：本件上訴及追加之訴均為無理由，依民事訴訟法第四百四十九條第一
    項、第七十八條，判決如主文。
中　　　華　　　民　　　國　　九十一　　年　　　七　　　月　　十  七　　日
                                    民事第四庭
　　　　　　　　　　　　　　　　　　　　審判長法　官　李　瓊　蔭
　　　　　　　　　　　　　　　　　　　　　　　法　官　張  　　蘭
　　　　　　　　　　　　　　　　　　　　　　　法　官　林　金　吾
右正本係照原本作成。
如不服本判決，應於收受送達後二十日內向本院提出上訴書狀，其未表明上訴理由者
，應於提出上訴後二十日內向本院補提理由書狀（均須按他造當事人之人數附繕本）
上訴時應提出委任律師或具有律師資格之人之委任狀；委任有律師資格者，另應附具
律師及格證書及釋明委任人與受任人有民事訴訟法第四百六十六條之一第一項但書或
第二項（詳附註）所定關係之釋明文書影本。
中　　　華　　　民　　　國　　九十一　　年　　　七　　　月　　十  七　　日
　　　　　　　　　　　　　　　　　　　        書記官　張　淑　芳
附註：
民事訴訟法第四百六十六條之一（第一項、第二項）：
對於第二審判決上訴，上訴人應委任律師為訴訟代理人。但上訴人或其法定代理人具
有律師資格者，不在此限。
上訴人之配偶、三親等內之血親、二親等內之姻親，或上訴人為法人、中央或地方機
關時，其所屬專任人員具有律師資格並經法院認為適當者，亦得為第三審訴訟代理人
。
